最高法院民事判決　　　　　　　　　 108年度台上字第1652號
上　訴　人　王成居
　　　　　　王太明
　　　　　　王桂英
　　　　　　王明能
共　　　同
訴訟代理人　陳福寧律師
　　　　　　李銘洲律師
被 上訴 人　王麗芳（王正略之承受訴訟人）

　　　　　　王明偉（王正略之承受訴訟人）

共　　　同
訴訟代理人　劉正穆律師
　　　　　　戴一帆律師
上列當事人間請求塗銷所有權移轉登記等事件，上訴人對於中華
民國106年7月11日臺灣高等法院第二審判決（105年度重上字第6
65號），提起上訴，本院判決如下：
    主  文
原判決關於㈠命上訴人王成居為移轉登記，㈡駁回上訴人之上訴
；第一審判決關於撤銷、塗銷並回復登記及命上訴人王成居為移
轉登記，暨各該訴訟費用部分廢棄。
上開廢棄原判決㈠部分，被上訴人在第二審之上訴駁回；廢棄原
判決㈡及廢棄第一審判決部分，被上訴人在第一審之訴駁回。
廢棄改判部分之歷審訴訟費用，均由被上訴人負擔。
    理  由
一、原被上訴人王正略（於繫屬本院後死亡，業經本院於民國11
    0 年5月5日裁定由其繼承人王麗芳、王明偉承受訴訟）主張
    ：如原判決附表（下稱附表）一所示土地（下稱系爭土地）
    ，為上訴人王成居、訴外人王傳昌、王源有及王正略兄弟 4
    人共有，並於80 年3月19日訂立兄弟土地房屋協議契約書（
    下稱系爭協議書），確認各自之應有部分比例如附表一備考
    欄所示，即王正略就如附表一編號1至8土地應有部分各為11
    305分之2000，編號9至11應有部分各為5分之1（下稱系爭應
    有部分），惟以借名方式繼續登記為王成居所有，而成立借
    名契約（下稱系爭借名契約），王正略並繼續使用系爭土地
    。詎王成居與上訴人王桂英、王太明、王明能（下各稱其名
    ，合稱王桂英等3人），依序於如附表二、三、四備考欄所
    示贈與行為及贈與登記之時間，就系爭土地，分別成立贈與
    契約及辦理移轉登記。是該等贈與債權行為（下稱系爭贈與
    契約）及所有權移轉登記之物權行為（下稱系爭贈與登記，
    與系爭贈與契約合稱系爭法律行為）已侵害王正略依系爭協
    議書得對王成居請求履行之債權，依民法第244條第1項、第
    4 項規定，被上訴人自得訴請撤銷及回復原狀；及依終止系
    爭借名契約後之返還請求權，請求移轉系爭應有部分。爰求
    為撤銷上訴人間之系爭法律行為，並命王桂英等3 人各將系
    爭贈與登記塗銷，回復登記為王成居所有；王成居將系爭應
    有部分移轉登記予被上訴人所有之判決（未繫屬本院部分，
    不予贅述）。
二、上訴人則以：系爭土地係王成居購買，其與王正略間就系爭
    應有部分並無借名契約存在。王成居囿於教育程度而不諳系
    爭協議書之內容，復顧及手足之情，始簽訂系爭協議書，且
    充其量僅為贈與，王成居爰撤銷之。另王正略就系爭協議書
    之約定對王成居之請求，係屬特定物債權，並無民法第 244
    條規定之適用。且縱認得依該規定撤銷，其行使已逾1 年除
    斥期間。如認被上訴人得依系爭協議書請求，其請求權亦已
    罹於時效等語，資為抗辯。
三、原審廢棄第一審所為駁回被上訴人請求王成居移轉附表一編
    號1至8所示土地應有部分各2000/11305之判決，改判命王成
    居為移轉登記；並維持第一審所為撤銷上訴人間就系爭應有
    部分所為之系爭法律行為、命王桂英等3 人塗銷登記、王成
    居將附表一編號9至11所示土地應有部分各1/5移轉登記予被
    上訴人之判決，駁回上訴人就該部分之上訴。理由如下：
  ㈠綜參系爭協議書所載、證人即王成居與王正略兄弟王源有、
    姊妹林王幼、見證人陳阿忠證詞，可認系爭土地係王正略兄
    弟共同耕種聚資所購，原借名登記於王源有名下，因王成居
    於77年、78年間，擅將系爭土地移轉登記於己名下，經王正
    略4兄弟於80年3月19日簽立系爭協議書，王成居與王源有同
    意登記於其2 人名下之土地，均應按協議書分配之持分共有
    ，而借名登記於王成居與王源有名下，王正略及王成居間因
    系爭協議書之約定，就系爭應有部分成立借名契約，不受另
    案刑事判決認定所拘束。且52年間購買土地時母親仍在世，
    依當時傳統農耕家庭共同生活模式，由長男王成居出面承租
    土地，並由兄弟共同耕作，收入交予長兄，10歲小孩參與農
    事亦非少見，堪認兄弟間係同居共財，系爭協議書並非贈與
    契約。
  ㈡王正略基於系爭借名契約，所得主張之借名物返還請求權，
    固屬給付特定物為標的之債權，惟此特定債權於債務不履行
    時，即得轉換為損害賠償之債。而王成居於為系爭法律行為
    之101、102年度除有利息所得新臺幣1萬1,157元、1萬1,352
    元外，別無其他財產，顯見當時王成居並無足以清償其對債
    權人王正略所負債務之資產存在而陷於無資力，堪認王成居
    將系爭土地贈與王桂英等3 人之無償行為害及王正略之債權
    ，仍屬債權之共同擔保減少而害及全體債權人之利益，則被
    上訴人依民法第244條第1項行使撤銷權，撤銷系爭法律行為
    ，並依同條第4項規定請求王桂英等3人塗銷系爭贈與登記，
    回復為王成居所有，即屬有據，且未逾1年除斥期間。
  ㈢王正略與王成居就系爭應有部分存在借名契約，被上訴人類
    推適用民法第549條第1項規定，並以本件起訴狀繕本之送達
    為終止系爭借名契約之意思表示，已於104年2月23日生合法
    終止之效力，其基於對王成居之借名物返還請求權，請求王
    成居將系爭應有部分移轉登記予王正略所有，亦屬有據，且
    該請求權自終止時起算，未逾15年之時效，此部分請求，亦
    應准許。
四、本院之論斷：
  ㈠89年5月5日民法第244條第3項修正施行後，債權人之以給付
    特定物為標的之債權，債務人就所負債務為無償行為致給付
    不能且已無資力時，債權人倘未轉換請求債務人賠償因債務
    不履行所生金錢損害，不得依同條第1項及第4項規定，請求
    法院撤銷債務人所為之無償行為及請求受益人或轉得人回復
    原狀。本院108 年度台上大字第1652號民事大法庭裁定就是
    類案件之法律爭議，已作出統一法律見解。則本庭就本件採
    為裁判基礎之法律見解，依法院組織法第51條之10之規定，
    自應受前揭裁定見解之拘束。被上訴人既已明確表示其係行
    使特定物返還請求權，於本件訴訟中，尚未轉換為金錢損害
    賠償債權（見被上訴人111年2月15日民事辯論意旨狀），則
    原審以王正略基於系爭借名契約，所得主張借名物返還請求
    權之特定物債權，於王成居債務不履行時，既得轉換為損害
    賠償之債，且王成居為系爭法律行為時，已陷於無資力，系
    爭法律行為即害及王正略之債權，亦屬債權之共同擔保減少
    而害及全體債權人之利益為由，依民法第244 條第1項、第4
    項規定，命撤銷系爭法律行為，並命王桂英等3 人塗銷系爭
    贈與登記，回復為王成居所有，即有違本院前開大法庭之法
    律見解，自無從維持。
  ㈡次按給付特定物之債務，於清償期屆至，債權人得請求債務
    人給付時，債務人業將該物移轉第三人，依社會通常觀念，
    倘不能期待債務人向所有人取得其物為給付，或得使所有人
    逕為給付者，自屬給付不能。被上訴人基於借名物返還請求
    權，請求王成居為系爭應有部分之移轉登記部分，於事實審
    言詞辯論終結時，既因系爭應有部分分別登記於王桂英等 3 
    人名下，而陷於給付不能，其行使撤銷權及回復原狀之請求
    ，復應予駁回，已如上述，此項移轉登記之請求，因給付不
    能之狀態尚未除去，即不能准許。
  ㈢上訴論旨，指摘原判決不當，求予廢棄，並駁回被上訴人之
    訴，非無理由。爰由本院本於原審所確定之事實，將原判決
    關於命王成居為移轉登記、第一審判決關於撤銷、塗銷並回
    復登記及命王成居移轉登記部分廢棄，自為判決，分別改判
    駁回被上訴人在第一審之訴（即就附表二至四所示系爭法律
    行為撤銷、塗銷並回復登記予王成居、及命王成居就附表一
    編號9至11所示土地應有部分各1/5為移轉登記部分），及在
    第二審之上訴（即命王成居就附表一編號1至8所示土地應有
    部分各2000/11305為移轉登記部分）。
五、據上論結，本件上訴人之上訴為有理由。依民事訴訟法第47
    7條第1項、第478條第1項第1款、第78條，判決如主文。
中    華    民    國   111    年    4     月     1    日
                      最高法院民事第三庭
                          審判長法官  沈  方  維  
                                法官  鍾  任  賜  
                                法官  張  競  文  
                                法官  方  彬  彬  
                                法官  陳  麗  芬  
本件正本證明與原本無異
                                      書  記  官
中    華    民    國   111    年    4     月    15    日